臺灣雲林地方法院刑事判決　　　　　　　　　　　　　　九十年度訴字第三六五號
　　公　訴　人　臺灣雲林地方法院檢察署檢察官
　　被　　　告　甲○○
　　指定辯護人　本院公設辯護人丁○○
右列被告因違反槍砲彈藥刀械管制條例案件，經檢察官提起公訴（九十年度偵字第三
一二九號），本院判決如左：
    主  文
甲○○未經許可，製造子彈，累犯，處有期徒刑壹年肆月，併科罰金新臺幣伍萬元，
罰金如易服勞役，以新臺幣玖佰元即銀行參佰元折算壹日，扣案之土造子彈參顆、銅
條肆支、彈頭壹包、底火壹包均沒收。又未經許可，持有爆裂物，累犯，處有期徒刑
伍年陸月，併科罰金新臺幣拾萬元，罰金如易服勞役，以新臺幣玖佰元即銀元參佰元
折算壹日，扣案之土造爆裂物壹顆、制式霰彈子彈拾貳顆及火藥壹包均沒收。應執行
有期徒刑陸年陸月，併科罰金新臺幣拾貳萬元，罰金如易服勞役，以新臺幣玖佰元即
銀元參佰元折算壹日，扣案之土造子彈參顆、銅條肆支、彈頭壹包、底火壹包、土造
爆裂物壹顆、制式霰彈子彈拾貳顆及火藥壹包均沒收。
    事  實
一、甲○○於民國（下同）八十七年間，因妨害自由案件，經本院判處有期徒刑二月
    確定，於八十八年六月十九日執行完畢。
二、甲○○明知未經主管機關許可，不得製造子彈，竟於不詳時、地，取得金屬彈殼
    後，在上開彈殼底部填裝底火及火藥，並裝上金屬彈頭，而製造具有殺傷力之改
    造子彈五顆（另外一顆不具殺傷力）。後又另行起意，明知具有破壞性與殺傷力
    之土造爆裂物一顆、制式霰彈子彈十二顆及爆裂物之主要組成零件火藥一包，均
    係槍砲彈藥刀械管制條例所管制之彈藥或彈藥之主要組成零件，非經主管機關許
    可，不得持有，仍於八十九年十二月底某日，未經許可而無故持有之。直至九十
    年八月二日下午三時三十分許，在甲○○位於雲林縣斗六市○○里○○路四一號
    住處，為警查獲改造子彈六顆、土造爆裂物一顆、制式霰彈子彈十二顆、火藥一
    包、改造空氣長槍二支、機槍二支、槍管五支、拉柄一支、銅條四支、鑽心六支
    、鋼珠一瓶、塑膠彈珠二包、彈頭一包、底火一包、彈簧五條、木質槍托一支、
    瓦斯鋼瓶十三個、砂輪機一台、電鑽一組、銲槍一組、游標尺一支、彈夾一支。
三、案經雲林縣警察局刑事警察隊報告臺灣雲林地方法院檢察署檢察官偵查起訴。
    理  由
一、關於未經許可，製造子彈部分：
  (一)雲林縣警察局刑警隊警員於九十年八月二日下午三時三十分許，在被告甲○○前
    開住處查獲之土造子彈六顆，其中五顆（如下述）是被告改造而成等情，業據被
    告於警訊及檢察官偵訊時坦白承認（見警卷第三頁背面、第四頁正面、本院九十
    一年一月十七日之勘驗筆錄），並有雲林縣警察局刑警隊搜索扣押筆錄、上開土
    造子彈六顆及製造子彈所需之銅條、彈頭、底火、火藥等物扣案可佐。而上開子
    彈六顆經送內政部警政署刑事警察局鑑驗結果，認為其中一顆係玩具槍金屬彈殼
    於彈底加裝建築工業用彈（具底火及火藥）及塑膠彈丸（直徑約六ｍｍ）組合而
    成之改造子彈，經拆解檢視未具金屬彈頭，依現狀認不具殺傷力；三顆係金屬彈
    殼於彈底加裝建築工業用彈（具底火及火藥）及金屬彈頭（一顆直徑約九．五ｍ
    ｍ、一顆直徑約七．五ｍｍ、一顆為直徑六ｍｍ鋼珠）組合而成之土造子彈，採
    樣一顆試射結果可擊發，認具殺傷力；二顆係金屬彈殼、彈頭（一顆直徑約八ｍ
    ｍ、一顆直徑約七ｍｍ）組合而成之土造子彈，採樣一顆試射結果可擊發，認具
    殺傷力，有該局九十年八月二十日刑鑑字第一七三二三六號鑑驗通知書一紙在卷
    可稽。是該三顆子彈具有殺傷力，係槍砲彈藥刀械管制條例第五條、第四條第一
    項第二款之彈藥，堪以認定。
  (二)被告於本院審理時雖翻異前詞，改稱：扣案之土造子彈六顆是賴錦堂所寄放，不
    是我改造。且警訊筆錄不是依照我的陳述記載，是警員自己寫的。我在檢察官偵
    訊時為相同陳述，是因為警員告訴我要依照警訊筆錄所載陳述等語。但被告於警
    訊中若未承認改造子彈，是警員編造的，那麼，被告為何情願依照警員之吩咐來
    陳述？被告自己的辯解，已出現矛盾。且被告之警訊筆錄係警員依被告之陳述記
    載，並非警員依自己意思所寫等情，為證人即製作被告警訊筆錄之警員乙○○於
    本院審理時證述明確（見本院九十年十二月二十七日訊問筆錄），衡情證人乙○
    ○與被告素昧平生，又無嫌隙，當無甘冒偽證罪責而為虛偽陳述之理。又被告確
    於九十年八月三日檢察官偵訊時供稱：改造子彈是我自己亂弄、弄玩的等語，亦
    經本院當庭勘驗當日之偵訊錄音帶屬實，有勘驗筆錄可證（見本院九十一年一月
    十七日訊問筆錄）。被告在檢察官偵訊之下，承認「子彈是自己亂弄、弄玩的」
    ，這句話的真正意思，無論如何，也無法解釋子彈不是被告改造的。另警方在被
    告住處查獲之底火、火藥、彈頭等物，均係供製造子彈所需之零件，詳如後述。
    按諸經驗法則，案發時之供述較少權衡利害得失，較之事後翻異之詞，自較可信
    ，故除非可證明其更異之詞與事實更為相符，或其初供係虛偽者外，自不得任意
    捨棄初供不採（最高法院七十三年台上字第三九九八號判決參照）。是被告空言
    翻稱改造子彈係賴錦堂所寄放，既與其前之供述不符，亦與證人乙○○之證言不
    合，揆諸前開說明，自無捨其警訊及偵查中之自白不採，而逕信其翻供之詞之理
    。從而，被告未經許可製造子彈之犯行，堪以認定。
二、關於未經許可，持有土造爆裂物、制式霰彈子彈及火藥部分：
    被告否認上開犯行，辯稱：扣案之爆裂物、子彈、火藥是賴錦堂於八十九年十二
    月底寄放，寄放時用黑色皮包裝起來，當時我沒有打開查看，所以不知道皮包內
    裝什麼東西，直到警方查獲時才知道。惟查：
  (一)警方於九十年八月二日下午三時三十分許，在被告住處天花板上查獲上開土造爆
    裂物一顆、制式霰彈子彈十二顆及火藥一包，為被告所是認（見本院九十年十二
    月十九日訊問筆錄）。且經證人即查獲警員吳建利、乙○○，及搜索時亦在現場
    之被告友人丙○○於本院審理時結證在卷（見本院九十年十二月十九日、十二月
    二十七日及九十一年一月十七日訊問筆錄）。並有雲林縣警察局刑警隊搜索扣押
    筆錄及扣押物品照片在卷可稽。又上開爆裂物、子彈、火藥經鑑驗結果，證實：
    1.土造爆裂物一顆，重二百公克，係以直徑四公分、高十五公分之二氧化碳氣體
    鋼瓶為容器，內裝火藥、鋼珠及燈泡鎢絲（代用電雷管），外包報紙，並纏繞膠
    帶封固，且自鋼瓶內接出兩條長十七公分之電線，可利用電氣點火方式引爆，經
    以發爆器通電引爆，發生爆炸，碎片及鋼珠四射，認具破壞性與殺傷力；2.制式
    霰彈子彈十二顆，均認係１２ＧＡＵＧＥ制式霰彈（彈底標記均"ＦＩＯＣＣＨ
    Ｉ  １２  ＩＴＡＬＹ  １２"），均認具殺傷力；3.火藥一包，重十六公克，
    係黑色火藥，經取少量試燃，產生火藥燃燒時之強烈火花，認具破壞性與殺傷力
    ，依據內政部八十六年十一月二十四日台（八六）內警字第八六七○六八三號公
    告，火藥為爆裂物之主要組成零件，有內政部警政署刑事警察局九十年八月二十
    日刑偵五字第一七八○一三號爆炸（裂）物鑑驗通知書及九十年八月二十日刑鑑
    字第一七三二三六號鑑驗通知書各一紙在卷可憑。故被告持有具破壞性與殺傷力
    之土造爆裂物、火藥及具有殺傷力之制式霰彈子彈之行為，足以認定。
  (二)又上開物品與被告所有之改造空氣長槍、改造子彈等物均放在同一長約一公尺，
    寬約十公分，類似裝釣魚竿或高爾夫球器具之袋子內等情，亦經證人吳建利、乙
    ○○、丙○○具結證述明確，非如被告所言，係用黑色皮包另外裝著。而扣案之
    改造空氣長槍係被告於八十九年十月間，在雲林縣斗六往林內路上所購，亦經被
    告供明在卷。則上開不同時間取得之槍、彈、爆裂物、火藥，均放在同一袋子內
    ，而被告卻諉稱其不知情，令人難以相信。且衡之常情，住家天花板通常不是擺
    放物品之場所，之所以將物品藏置於天花板上，一般都是不願讓人察覺。如果被
    告不知所藏之物品是非法槍彈，又何必神秘兮兮將上開物品藏置在天花板上？被
    告的辯解不但矛盾且違背經驗法則，自不可採。使本院更確信被告有非法持有爆
    裂物及子彈之故意。
  (三)被告雖辯稱上開彈藥、火藥係賴錦堂所寄放。然賴錦堂於九十年五月間已死亡，
    為被告所供明，並有賴錦堂之個人基本資料在卷可憑。此外，復缺乏證據足以證
    明被告所持有之土造爆裂物、制式霰彈子彈及火藥確係賴錦堂所寄放，故不得僅
    憑被告之陳述，即認定上開扣押物係賴錦堂寄放，而論被告寄藏之罪。
  (四)綜上事證，被告未經許可，持有土造爆裂物、制式霰彈子彈及火藥之犯行，亦堪
    認定。
三、論罪科刑部分：
  (一)製造子彈部分，係犯槍砲彈藥刀械管制條例第十二條第一項之未經許可製造子彈
    罪。被告製造子彈後之持有子彈行為，係製造子彈之當然結果，不另論罪。故製
    造子彈部分，雖未據起訴，惟與已起訴之持有子彈部分，既係實質上一罪關係，
    依審判不可分之原則，為起訴效力所及，本院自得併予審理。
  (二)被告未經許可持有土造爆裂物部分，係犯槍砲彈藥刀械管制條例第七條第四項之
    未經許可持有爆裂物罪。起訴書之證據並所犯法條欄雖漏未記載該罪，但犯罪事
    實欄中已有記載，故仍屬起訴之範圍無疑；未經許可持有制式霰彈子彈、火藥部
    分，則係犯同條例第十二條第四項之未經許可持有子彈罪及第十三條第四項之未
    經許可持有彈藥之主要組成零件罪。公訴意旨認被告係犯同條例第十二條第四項
    之未經許可寄藏子彈罪及第十三條第四項之未經許可寄藏彈藥之主要組成零件罪
    ，尚有未洽，惟法條相同，無庸變更。被告以一行為，同時持有爆裂物、子彈、
    火藥，觸犯構成要件不同之罪名，為想像競合犯，應從較重之未經許可持有爆裂
    物罪論處。
  (三)被告所犯上開二罪間，犯意各別，行為互異，應予分論併罰。
  (四)又被告於八十七年間，因妨害自由案件，經本院判處有期徒刑二月確定，於八十
    八年六月十九日執行完畢，有臺灣高等法院被告全國前案紀錄表在卷可按，五年
    內，再犯本件有期徒刑以上之罪，為累犯，應依刑法第四十七條之規定加重其刑
    。
  (五)本院審酌被告曾因連續施用第二級毒品，被交付觀察勒戒，有被告之前案紀錄表
    為憑，可見他品性不端。而持有具殺傷力之改造子彈五顆、爆裂物一顆，制式霰
    彈子彈十二顆、火藥一包，對社會安全造成之危害甚鉅。且警訊及偵查中雖一度
    坦承犯行，但在本院又否認犯罪，杜撰事實圖卸刑責，毫無悔意。惟念及被告僅
    國中畢業，教育程度不高，有被告個人基本資料可憑，因思慮欠週，誤觸刑典等
    一切情狀，依各罪情節，分別量處如主文所示之刑，並定其應執行之刑。罰金部
    分並諭知易服勞役之折算標準。
四、扣案之土造子彈三顆、土造爆裂物一顆、制式霰彈子彈十二顆、火藥一包，分別
    係槍砲彈藥刀械管制條例第五條、第四條所指之彈藥及彈藥之主要組成零件，為
    違禁物，應依刑法第三十八條第一項第一款之規定，宣告沒收之。另銅條四支、
    彈頭一包、底火一包均係被告所有，且供改造子彈之用，此經被告陳明在卷，並
    為上開鑑驗通知書所確認，故依刑法第三十八條第一項第二項之規定，宣告沒收
    之。至於具有殺傷力之改造子彈二顆，因鑑定試射僅剩空彈殼；另其餘扣押物品
    ，均非屬槍砲彈藥刀械管制條例所列管之主要組成零件，有內政部警政署刑事警
    察局九十年八月二十日刑鑑字第一七三二三六號鑑驗通知書及該局九十年十二月
    二十七日（九十）刑鑑字第二三九一一六號函各一紙在卷可按，且無證據證明係
    供犯罪所用，故不予宣告沒收。
五、又被告行為後，槍砲彈藥刀械管制條例第十九條業經修正刪除，並自同年月十六
    日生效，依刑法第二條第一項前段規定，應適用修正後之法律，不得依舊法諭知
    強制工作之保安處分，併此敘明。
六、公訴意旨雖認為被告持有具殺傷力之改造子彈六顆及彈藥主要組成零件底火一包
    ，涉犯槍砲彈藥刀械管制條例第十二條第四項之未經許可寄藏子彈及第十三條第
    四項之未經許可寄藏彈藥之主要組成零件罪嫌。但扣押之六顆改造子彈中，有一
    顆未經改造，且不具殺傷力。而底火一包，為實業用擊釘器火藥筒，總計五十枚
    ，係供實業上之正當使用，雖具有破壞性與殺傷力，但非槍砲彈藥刀械管制條例
    所列管之爆裂物，有內政部刑事警察局上開鑑驗通知書及爆炸（裂）物鑑驗通知
    書各一紙在卷可證，均不構成犯罪，本應為無罪之諭知。但因持有未經改造且不
    具殺傷力之子彈部分與前開論罪之製造子彈罪間係實質上一罪關係，而持有底火
    部分與前開論罪之持有爆裂物罪間，有想像競合犯之裁判上一罪關係。所以，均
    不另為無罪之諭知。
七、據上論斷，應依刑事訴訟法第二百九十九條第一項前段、槍砲彈藥刀械管制條例
    第十二條第一項、第七條第四項、第十二條第四項、第十三條第四項、刑法第十
    一條前段、第五十五條、第五十一條第五款、第七款、第四十七條、第四十二條
    第二項、第三十八條第一項第一款、第二款、第二條第一項前段，罰金罰鍰提高
    標準條例第二條，判決如主文。
本案經檢察官謝奇孟到庭執行職務。
中      華      民      國    九十一    年      二      月    二十二    日
                                         臺灣雲林地方法院刑事第一庭
                                             審判長法官  康  樹  正
                                                   法官  廖  國  勝
                                                   法官  蔡  碧  蓉
右正本證明與原本無異。
如不服本判決，應於判決送達後十日內向本院提出上訴狀( 應附繕本 )。
                                                 書記官  陳  善  永
中      華      民      國    九十一    年      二      月    二十二    日
附錄本案論罪科刑法條全文
槍砲彈藥刀械管制條例第七條
未經許可，製造、販賣或運輸火砲、肩射武器、機關槍、衝鋒槍、卡柄槍、自動步槍
、普通步槍、馬槍、手槍或各類砲彈、炸彈、爆裂物者，處死刑、無期徒刑或七年以
上有期徒刑；處徒刑者，併科新台幣三千萬元以下罰金。
未經許可，轉讓、出租或出借前項所列槍砲、彈藥者，處無期徒刑或五年以上有期徒
刑，併科新台幣一千萬元以下罰金。
意圖供自己或他人犯罪之用，而犯前二項之罪者，處死刑或無期徒刑；處徒刑者，併
科新台幣五千萬元以下罰金。
未經許可，持有、寄藏或意圖販賣而陳列第一項所列槍砲、彈藥者，處五年以上有期
徒刑，併科新台幣一千萬元以下罰金。
第一項至第三項之未遂犯罰之。
槍砲彈藥刀械管制條例第十二條
未經許可，製造、販賣或運輸子彈者，處一年以上七年以下有期徒刑，併科新台幣五
百萬元以下罰金。
未經許可，轉讓、出租或出借子彈者，處六月以上五年以下有期徒刑，併科新台幣三
百萬元以下罰金。
意圖供自己或他人犯罪之用，而犯前二項之罪者，處三年以上十年以下有期徒刑，併
科新台幣七百萬元以下罰金。
未經許可，持有、寄藏或意圖販賣而陳列子彈者，處五年以下有期徒刑，併科新台幣
三百萬元以下罰金。
第一項至第三項之未遂犯罰之。
槍砲彈藥刀械管制條例第十三條
未經許可，製造、販賣或運輸槍砲、彈藥之主要組成零件者，處三年以上十年以下有
期徒刑，併科新台幣七百萬元以下罰金。
未經許可，轉讓、出租或出借前項零件者，處一年以上七年以下有期徒刑，併科新台
弊五百萬元以下罰金。
意圖供自己或他人犯罪之用，而犯前二項之罪者，處五年以上有期徒刑，併科新台幣
一千萬元以下罰金。
未經許可，持有、寄藏或意圖販賣而陳列第一項所列零件者，第六月以上五年以下有
期徒刑，併科新台幣三百萬元以下罰金。
第一項至第三項之未遂犯罰之。
